【裁判字號】    99,重上更(一),47
【裁判日期】    990824
【裁判案由】    違反毒品危害防制條例
【裁判全文】
臺灣高等法院高雄分院刑事判決    99年度重上更(一)字第47號
上  訴  人
即  被  告  乙○○
選任辯護人  陳魁元律師
上列上訴人因違反毒品危害防制條例案件，不服臺灣高雄地方法
院94年度訴字第4351號中華民國96年6 月21日第一審判決（起訴
案號：臺灣高雄地方法院檢察署93年度偵字第20510 號），提起
上訴，本院判決如下：
    主  文
原判決關於乙○○部分撤銷。
乙○○無罪。
    理  由
一、公訴意旨略以：被告乙○○與蘇美榮（已據原審判決無罪確
    定）為夫妻關係，2 人共同基於販賣第一級毒品海洛因及第
    二級毒品甲基安非他命之概括犯意聯絡，以其等同居共營生
    活之高雄市○○區○○街15號3 樓之2 住處為販賣毒品之地
    點，並以0000000000號行動電話為聯絡販毒事宜之工具，自
    民國93年年中某日起至同年10月6 日下午5 時15分許止，以
    第一級毒品海洛因每半錢新臺幣（下同）8 仟元、第二級毒
    品甲基安非他命每半錢2 仟元等代價，連續販賣予綽號「小
    胖」、「小豪」的爸爸、「帶小孩的」、「計程車司機」及
    其他不詳年籍姓名之人施用。嗣於93年10月6 日下午17時15
    分許，警持搜索票前往高雄市○○區○○街15號「翰林儷苑
    」大樓前，當場自乙○○身上查獲第一級毒品海洛因1 包（
    毛重0.6 公克），旋又在上揭住處小孩房間查獲第二級毒品
    甲基安非他命3 包（毛重6.2 公克）、夾鏈袋2 包、刮杓3
    支。因認被告乙○○涉犯毒品危害防制條例第4 條第1 項販
    賣第一級毒品罪嫌及同條第2 項販賣第二級毒品罪嫌云云。
二、按犯罪事實應依證據認定之，無證據不得認定犯罪事實。不
    能證明被告犯罪或其行為不罰者，應諭知無罪之判決，刑事
    訴訟法第154 條第2 項及第301 條第1 項分別定有明文。另
    按在訴訟上用以證明事實之證據，須於通常一般之人均不致
    於有所懷疑，而得確信其為真實之程度者，始得據以為有罪
    之認定；倘其證明尚未達到此一程度，而有合理之懷疑存在
    ，致使無從為有罪之確信時，即應為無罪之判決（最高法院
    76年台上字第4986號判例意旨參照）。再檢察官對於起訴之
    犯罪事實，應負提出證據及說服之實質舉證責任，倘其所提
    出之證據，不足為被告有罪之積極證明，或其指出證明之方
    法，無從說服法院以形成被告有罪之心證，基於無罪推定之
    原則，自應為被告無罪判決之諭知，最高法院92年台上字第
    128 號判例亦可參照。
三、公訴意旨認被告乙○○涉有販賣第一、二級毒品罪嫌，無非
    係以被告於警詢及偵查中自白、查獲第一級毒品海洛因1 包
    （毛重0.6 公克）、第二級毒品甲基安非他命3 包（毛重6.
    2 公克）、夾鏈袋2 包、刮杓3 支扣案，且有通訊監察書及
    其譯文等為其論據。
四、證據能力部分：
  (一)被告於警詢及偵查中之筆錄無證據能力：
    公訴人雖以被告於警詢及偵查之自白為被告有販賣毒品之證
    據，惟被告辯稱上開自白，係受利誘及詐欺，非基於任意性
    ，無證據能力云云。經查：
  1.被告之自白，須非出於強暴、脅迫、利誘、詐欺、疲勞訊問
    違法羈押或其他不正方法，且與事實相符者，始得採為認定
    被告犯罪事實之證據，此觀刑事訴訟法第156 條第1 項規定
    甚明。此項證據能力之限制，係以被告之自白必須出於其自
    由意志之發動，用以確保自白之真實性，故被告之自由意志
    ，如與上揭不正方法具有因果關係而受影響時，不問施用不
    正方法之人是否為有訊問權人或其他第三人，亦不論被施用
    不正方法之人是否即為被告，且亦不以當場施用此等不正方
    法為必要，舉凡足以影響被告自由意志所為之自白，均應認
    為不具自白任意性，方符憲法所揭示「實質正當法律程序」
    之意旨。又若被告先前受上開不正之方法，精神上受恐懼、
    壓迫等不利之狀態，有事實足證已延伸至其後未受不正方法
    所為之自白時，該後者之自白，仍不具有證據能力。從而被
    告之警詢自白，有無以不正方法取供？該等不正之方法，是
    否已【延伸】至檢察官偵訊時猶使被告未能為任意性之供述
    ？審理事實之法院，遇有被告對於提出非任意性之抗辯時，
    應先於其他事實而調查，茍未加調查，遽行採為有罪判決所
    憑證據之一，即有違背證據法則之違法（最高法院94年台上
    字第6461號刑事判決參照）。
  2.原審於96年4 月12日準備程序勘驗警詢光碟之筆錄記載，警
    員陳俊明於93年10月6 日警詢筆錄之詢問過程中，曾向被告
    表示：「他（按指甲○○即小豪的爸爸）有指認你在賣（毒
    品），在檳榔攤那裡，若沒指認我帶他回來幹嘛」、「他有
    講喔，筆錄都做好了。他講有，妳講沒，怪怪的」、「你們
    如果要配合的話，就會讓你們交保……那你們要配合的話，
    當然要讓你們在外面」、「我辦過毒品的嘛，說不知道的，
    我從去年捉到一個，……到現在還在押」、「我跟你講，要
    出來配合就是不收押」、「要配合當然不能收押，要收押就
    不能配合了，要收押很快，我根本不用跟你講這一條，我直
    接送去就收押了嘛」、「我可以百分之百保證絕對是可以，
    因為我跟妳講之前，我有跟檢察官通過電話，這個我可以保
    證（於1 點17分36秒時，警員陳俊明於被告面前當場撥電話
    與洪期榮檢察官通話聯絡）」、「不會啦，不會給你押啦」
    、「對，不收押，收押絕對沒有辦法配合」各等語明確（見
    原審卷第279 、281-282 、286 、289 、291- 295頁）。而
    證人甲○○於93年10月6 日警詢筆錄並未指證向被告購買毒
    品，其當日筆錄係證稱﹕【我今（6 ）日下午17時20分左右
    和我老闆王少寧共同前往高雄市○○○路、德威街口洪家檳
    榔攤前，與綽號『小玲姐』女子（即被告）相約要一同前去
    看裝潢工作，沒有向被告買海洛因這件事。被告說有些裝潢
    的工作要介紹給我做，說要帶我去看裝潢的工地，我並不是
    要向被告購買毒品】等語明確，此有警詢筆錄在卷可稽（見
    偵查2 卷第13頁），又證人陳俊明於原審到庭亦證稱：被告
    遭查獲當天無證人指認被告有販賣毒品犯行（見原審卷第25
    7 頁）。是對照警員陳俊明對被告查獲當日所為警詢筆錄內
    容觀之，警員陳俊明顯有以「甲○○未指認被告販毒，卻杜
    撰甲○○指證被告販毒」之不實事項，誘導被告做出販毒予
    甲○○及他人之自白。再者，對照警員陳俊明上開「不配合
    就收押」等言語，被告所辯係受警員陳俊明以若不坦白承認
    販賣毒品將遭致羈押、坦承就不收押之利誘、詐欺等不正方
    法始為自白販毒犯行，即屬有據。
  3.被告在93年10月6 日被查獲當日於警詢筆錄即自承：「於當
    日（6 日）早上有在住處施用安非他命，於一星期前有在住
    處施用海洛因，並於當日由警方採集被告尿液」（見偵查2
    卷第4 頁），於翌日（7 日）移送檢察官洪期榮偵訊時，亦
    向檢察官坦承有施用及販賣海洛因及安非他命，而檢察官對
    被告訊問完畢後，即將被告飭回，並未聲請羈押或交保，亦
    未將被告聲請觀察勒戒處分，此有該日偵訊筆錄在卷可考（
    見偵查2 卷第162-164 頁），而被告當日採集尿液經送驗後
    ，有施用甲基安非他之反應，有台南縣衛生局尿液檢驗成績
    書在卷可查（見本院更(一)卷第80頁）。參以警員陳俊明於被
    告為警詢筆錄時確有當場撥電話與洪期榮檢察官通話聯絡之
    情，有勘驗筆錄在卷可佐（見原審卷第291 頁），且證人即
    被告之夫蘇美榮於原審證稱：「93年10月6 日被告被抓前有
    吸毒，因為她配合陳俊明警員辦案並談妥條件，所以才沒有
    被移送勒戒。做完筆錄後我親耳聽到陳俊明警員說不會將乙
    ○○移送觀察勒戒」（見原審卷第321-323 頁）等情，又被
    告於95年4 月以前，檢察官均未對被告施用毒品犯行，予以
    偵辦，亦有臺灣高等法院被告前案紀錄表在卷可稽。是依上
    開證據綜合觀之，被告所辯係相信警員與檢察官承諾不予羈
    押，且對其施用毒品犯行，不送觀察勒戒，被告始於警詢及
    偵查時坦承販賣海洛因及甲基安非他命，應堪採信。
  4.綜上所述，本件被告於93年10月6 日警詢筆錄既有受利誘、
    詐欺等不正方法始為自白販毒情事，且該等不正之方法，自
    警詢延伸至翌日（7 日）檢察官偵查筆錄時猶有使被告未能
    為任意性供述之情形存在，依上開刑事訴訟法第156 條第1
    項規定，自應認被告上開警詢及偵查之自白，均不具有證據
    能力，不得採為認定被告犯罪事實之證據。
  (二)次按刑事訴訟法第159 條之5 明定：「被告以外之人於審判
    外之陳述，雖不符前4 條之規定，而經當事人於審判程式同
    意作為證據，法院審酌該言詞陳述或書面陳述作成時之情況
    ，認為適當者，亦得為證據。」、「當事人、代理人或辯護
    人於法院調查證據時，知有第159 條第1 項不得為證據之情
    形，而未於言詞辯論終結前聲明異議者，視為有前項之同意
    」。查證人甲○○於警詢之陳述，被告、辯護人及檢察官均
    同意作為證據（見本院卷第72頁），而其陳述係依法取得，
    且當時並無外在壓力、人情干擾等情事，為屬出於任意性之
    陳述，是其於警詢所為陳述，本院認為適當，應有證據能力
    。
五、訊之被告乙○○固坦承有使用0000000000號行動電話與他人
    為監聽譯文所載之電話，且有上開扣案物品為警查獲之事實
    ，惟堅詞否認有何販賣第一級毒品海洛因及第二級毒品甲基
    安非他命之犯行，辯稱：扣案物品係我自己施用海洛因及甲
    基安非他命而持有，上開通話譯文係我與友人聊天之對話，
    但非談論販賣毒品情事，亦無因而販賣毒品，當時通話內容
    因時間久遠，我已忘記等語。經查：
  (一)被告為警查獲當日於警詢筆錄即自承：「於當日（6 日）早
    上有在住處施用安非他命，於一星期前有在住處施用海洛因
    」，當日並由警方採集被告尿液。於翌日（7 日）移送檢察
    官偵訊時，亦坦承有施用海洛因及安非他命（見偵查2 卷第
    4 、164 頁），且被告當日經警採集尿液經送驗後，確有施
    用甲基安非他命反應，有台南縣衛生局尿液檢驗成績書在卷
    可查（見本院卷第80頁），另被告先前有多次施用毒品前科
    犯行，有臺灣高等法院被告前案紀錄表在卷可參。而扣案物
    品海洛因1 包，淨重為0.28公克、甲基安非他命3 包，驗前
    毛重為6.3 公克，此有高雄醫學大學附設中和紀念醫院檢驗
    報告及法務部調查局鑑定通知書在卷可查（見偵查2 卷第19
    5 、213 頁）。本院審酌被告確有施用毒品海洛因及甲基安
    非他命之犯行，而扣案之上開毒品數量非多，且扣案之夾鏈
    袋2 包、刮杓3 支，為一般施用毒品者所持有之器具，是被
    告所辯上開扣案物品係其施用毒品而持有，應堪採信，尚難
    僅憑該扣案物品，即遽認被告有販賣毒品之犯行。
  (二)被告所使用0000000000、0000000000號手機號碼與小豪的父
    親甲○○所使用0000000000、0000000000手機號碼於監聽譯
    文雖有如下之對話：於93年9 月30日10時17分，被告：喂
    。男：我要先拿一瓶維士比請人家。被告：好。男：我現在
    立刻過去，打給你你要馬上接。被告：好（見偵查1 卷第27
    頁）。於93年8 月23日13時48分，被告：喂。男：我要拿
    一對啤酒。被告：好。男：那我現在到釣蝦場那邊。被告：
    可能要等一下。男：多久。被告：20分鐘。男：好（見偵查
    1 卷第47-48 頁）。於93年6 月20日20時27分，被告：喂
    。男：那個酒什麼時候幫我拿過來。被告：差不多15分鐘。
    男：那10分鐘後到樓下等（見偵查1 卷第86頁）。惟上開對
    話內容所稱拿酒等情，是否係屬毒品並不明確，而與被告通
    話之對象是否為甲○○本人，亦未見承辦員警及檢察官於警
    詢及偵查時對甲○○予以訊問或傳訊確認，是尚難僅憑上開
    通話內容，即認被告有販賣海洛因及甲基安非他命予甲○○
    。另證人甲○○於93年10月6 日及翌日（7 日）之2 次警詢
    筆錄均證稱：【我今日（6 日）下午17時20分左右和我老闆
    王少寧共同前往高雄市○○○路、德威街口洪家檳榔攤前，
    與被告相約要一同前去看裝潢工作。係因被告說有些裝潢的
    工作要介紹給做，說要帶我去看裝潢的工地，我並不是要向
    被告購買毒品】等情明確，此有警詢筆錄在卷可稽（見偵查
    2 卷第13、18頁），而證人甲○○復經本院傳拘無著，是依
    甲○○上開警詢之證述，亦難認被告有販賣毒品之情事。
  (三)另被告所使用0000000000號手機號碼與不詳女子所使用00
    00000000手機號碼於93年9 月27日14時9 分監聽譯文雖有如
    下之對話：女：我到了。被告：你要什麼。女：就我常拿的
    那種，半阿，另外一種2 千。被告：好，你在那。女：我在
    我家，快一點。被告：好（見偵查2 卷第142 頁）。被告
    所使用0000000000號手機號碼與不詳女子所使用0000000000
    手機號碼於93年9 月27日17時01分監聽譯文雖有如下之對話
    ：被告：喂。女：你有沒有辦法拿過來。被告：你要多少。
    女：一張。被告：一張，不要阿。女：要不要不然等一下，
    我再打給妳。被告：好（見偵查2 卷第142 頁）。被告所
    使用0000000000號手機號碼與不詳男子所使用0000000000號
    手機號碼於93年9 月8 日10時55分監聽譯文雖有如下之對話
    ：被告：喂。男：我要另外的那種半。被告：好。男：你等
    一下可以拿來工廠這邊，我車子在保養。被告：好（見偵查
    2 卷第94頁）。被告所使用0000000000號手機號碼與不詳
    女子所使用0000000000手機號碼於93年7 月5 日0 時10分監
    聽譯文雖有如下之對話：被告：喂。女：我跟你拿半好不好
    。被告：我現在在市區還沒回去呢，要等我回去。女：好，
    我等你回來（見偵查2 卷第93頁）。被告所使用00000000
    00號手機號碼與不詳男子所使用0000000000手機號碼於93年
    7 月15日19時32分監聽譯文雖有如下之對話：被告：喂。男
    ：麻煩你幫我送4 瓶高梁酒過來好不好。被告：你沒車可過
    來嗎。男：車子就發不動。被告：好（見偵查2 卷第99頁）
    。被告所使用0000000000號手機號碼收到不詳女子（香兒
    ）所使用0000000000手機號碼於93年7 月16日6 時20分傳送
    如下之簡訊內容：小玲，拜託你跑一趟幫我送半錢甜的好不
    好（見偵查2 卷第100 頁）。被告所使用0000000000號手
    機號碼與不詳女子（田真）所使用00-0000000電話號碼於93
    年7 月21日17時42分監聽譯文雖有如下之對話：被告：喂。
    女：小玲，你在家嗎。被告：在阿。女：那我過去找妳，順
    便拿2 千元鹹的。被告：電話中不要講那麼明。女：哦，那
    我過去了（見偵查2 卷第101 頁）。惟上開對話或簡訊內容
    所稱物品，是否係屬毒品並不明確，而與被告通話之對象係
    何人，檢方起訴時並未查明，即縱通話內容係屬毒品，被告
    與對方是否有達成買賣毒品之合意、毒品種類為何、數量價
    格為何、並進而交付均不明確。公訴人於本案既未舉證被告
    販賣毒品之對象為何？復未舉證被告販賣毒品之具體時間、
    販賣毒品之種類、販賣毒品之價格及毒品有無交付等節，尚
    難僅憑上開通聯內容，遽以認定被告有販賣海洛因及甲基安
    非他命之犯行。
  (四)綜上所述，本件檢察官所舉證據，尚無從證明被告有於上開
    時地，圖利販賣第一級毒品海洛因及第二級毒品甲基安非他
    命之事實，自難遽以販賣第一、二級毒品罪相繩。本件檢察
    官認被告涉有上開犯嫌所憑之證據，尚無從說服本院達於通
    常一般之人均不致有所懷疑，而得確信其為真實之程度，即
    難據以為被告不利之認定，自屬不能證明被告犯罪。
六、原審未詳為推求，遽為論罪科刑之判決，即有未恰，被告執
    此聲明上訴，指摘原判決不當，為有理由，應由本院將原判
    決關於被告部分撤銷改判，並為被告無罪之判決。
七、被告蘇美榮被訴共同涉犯販賣第一、二級毒品罪部分，業據
    原審判決無罪確定，併予敘明。
據上論結，應依刑事訴訟法第369條第1項前段、第364條、第301
條第1 項，判決如主文。
本案經檢察官許月雲到庭執行職務。
中    華    民    國    99    年    8     月    24    日
                  刑事第一庭    審判長法  官  周賢銳
                                      法  官  徐美麗
                                      法  官  施柏宏
以上正本證明與原本無異。
如不服本判決應於收受本判決後10日內向本院提出上訴書狀，其
未敘述上訴理由者，並得於提起上訴後10日內向本院補提理由書
狀（均須按他造當事人之人數附繕本）「切勿逕送上級法院」。
中    華    民    國    99    年    8     月    25    日
                                      書記官  魏文常

司法院資訊處製作；財團法人民間司法改革基金會備份。
